臺灣嘉義地方法院民事裁定　　　　　 100年度消債更字第13號
聲　請　人
即　債務人　戴錦榮
代　理　人　林琦勝律師
複代理人　　施郁芳
上列聲請人聲請更生程序事件，本院裁定如下：
    主  文
聲請人戴錦榮自中華民國一百年七月二十一日下午四時起開始更
生程序。
命本院司法事務官進行本件更生程序。
    理  由
一、按債務人不能清償債務或有不能清償之虞者，得依本條例所
    定更生或清算程序，清理其債務。債務人無擔保或無優先權
    之債務總額未逾新臺幣（下同）1,200 萬元者，於法院裁定
    開始清算程序或宣告破產前，得向法院聲請更生。債務人與
    金融機構協商成立者，不得聲請更生或清算，但因不可歸責
    於己之事由，致履行顯有重大困難者，不在此限。本條例施
    行前，債務人依金融主管機關協調成立之中華民國銀行公會
    會員辦理消費金融案件無擔保債務協商機制與金融機構成立
    之協商，準用前項之規定。消費者債務清理條例第3 條、第
    42條第1 項及第151 條第5 項、第6 項分別定有明文。次按
    法院開始更生程序之裁定，應載明其年、月、日、時，並即
    時發生效力。法院裁定開始更生或清算程序後，得命司法事
    務官進行更生或清算程序，同條例第45條第1項 、第16條第
    1 項前段亦有明文規定。
二、本件聲請意旨略以：聲請人於民國 95 年間依「中華民國銀
    行公會會員辦理消費金融案件無擔保債務協商機制」（下稱
    無擔保債務協商）申請債務協商，與最大債權銀行台新國際
    商業銀行股份有限公司（下稱台新銀行）約定自95年5 月起
    ，分80期，利率0 ％，每月應繳納24,728元，聲請人繳至97
    年因繳納有困難，而與台新銀行協商變更方案，變更後之協
    商條件為分116 期，利率0 ％，每月應繳納7,738 元，然於
    99 年 初，因聲請人收入不穩定，加上經營之魯味小吃生意
    不佳，故無力繼續繳付協商款而毀諾至今，實係因客觀上確
    有不可歸責之事由所致，且無擔保或無優先權之債務總額未
    逾1,200 萬元，復未經法院裁定開始清算程序或宣告破產，
    爰向本院聲請更生等語。
三、經查：
（一）聲請人前於消費者債務清理條例施行前，依金融主管機關
      協調成立之中華民國銀行公會會員辦理消費金融案件無擔
      保債務協商機制，與最大債權銀行台新銀行於95年4 月28
      日成立協商，當時聲請人之無擔保債務總額為1,978, 248
      元，雙方約定由聲請人自95年5 月起，分80期，利率0 ％
      ，每月清償24,728元，惟聲請人繳納至97年間因還款有困
      難，於97年8 月29日與最大債權銀行完成協商變更方案，
      變更協商條件為分130 期，利率0 ％，每月清償10,082元
      ，嗣聲請人於97年10月份就債權銀行匯豐銀行部分已清償
      完畢，其無擔保還款計畫書變更條件為分116  期，利率0
      ％，每月清償7,738 元。聲請人繳納至99年5 月起因無法
      繼續繳納而毀諾，此有台新銀行100 年5 月17日台新總債
      務協商部字第10000004273 號函及其檢附之協議書、無擔
      保債務還款計劃書、變更還款條件增補約據、收入證明切
      結書附卷足稽（本院卷第74至87頁），堪信為真實。又本
      院核對財團法人金融聯合徵信中心當事人查詢個人資料（
      信用報告）回覆書結果，聲請人迄99年12月6 日止積欠債
      權銀行無擔保債務總額886,173 元，有該回覆書在卷可參
      （本院卷第33至34頁），足認聲請人之無擔保或無優先權
      債務總額確實未逾1,200 萬元。
（二）聲請人主張因於 84 年間發生工作傷害，致右手掌被壓毀
      ，經長達2 年之治療也僅恢復20％之勞動能力，從受傷時
      起找工作即不容易，於是自己租攤賣小吃魯味，然收入並
      不穩定，後因魯味生意不佳，無法經營下去，故拜託之前
      任職公司老闆求得一職，自99年12月15日起任職晨冠工業
      有限公司，每月薪資18,000元，有在職證明書、99年12月
      份、100 年1 至3 月份薪資袋可證（本院卷第20頁、第37
      至38頁）。惟因工作地點在台北，而小孩在嘉義無法兼顧
      ，為照顧小孩並節省開銷，聲請人返回嘉義找工作，目前
      參加政府電腦培訓，短期內領有政府每月補貼10,728元。
      參酌聲請人提出97、98年度綜合所得稅各類所得資料清單
      影本，其所得分別為103 元、13,861元，及本院依職權調
      閱聲請人99年度稅務電子閘門財產所得調件明細表觀之，
      99 年 度並無任何收入，名下除1992年份國瑞汽車一輛，
      及大陸工程股份有限公司股票（聲請人稱股票係親友請託
      借名購買，非聲請人所有）外亦無任何財產。是聲請人主
      張98 至99 年度因四處打工，每月所得約13,000元，堪信
      屬實。另聲請人每月領得殘障補助款4,000 元，有殘障手
      冊、嘉義縣東石鄉農會存款明細表可稽（本院卷第69至72
      頁）。從而，聲請人99年度每月收入約為17,000元（13,0
      00元＋4,000元）、100年1至3月收入為22,000元（18,000
      元＋4,000元），目前領失業救濟金收入為14,728元（10,
      728元＋4,000元）可堪認定。
（三）聲請人主張其每月必要支出部分，按消債條例之立法意旨
      ，乃在於幫助陷於經濟上困境之債務人，得藉由更生或清
      算程序，走出經濟困境，避免走向絕路，實現憲法所保障
      之生命權，其並非在幫助債務人保持其舊有之生活水平，
      因此在考量所謂之「生活必要性支出」，自以維持一般人
      最低生活水平所需為準，否則對債權人即屬不公。茲就其
      聲請細目說明如下：
   1、伙食費部分：聲請人主張每月 4,500 元（每日 150 元）
      ，雖未提出相關單據可茲佐證，然本院審酌飲食確為每日
      必要支出，並參酌目前社會水平及物價，認聲請人主張之
      金額尚屬合理，應予准許。
   2、手機電話費部分：聲請人主張其使用預付卡，每月200 元
      ，金額尚屬合理，准予認列。
   3、勞、健保費部分：聲請人每半年在漁會繳納個人勞、健保
      費用為 1,748 元，即每月 291 元，業據其提出嘉義區漁
      會保費轉帳明細表為憑（本院卷第73頁），堪信屬實，應
      予准許。
   4、撫養費部分：聲請人主張與大陸籍配偶王學瑜於 97 年 1
      月 31 日已離婚等情，有戶籍謄本可佐。因離婚前夫妻常
      為經濟問題吵架，自離婚後配偶王學瑜即不知去向，故由
      聲請人獨自扶養分別12歲、8 歲之2 名未成年女兒。依財
      政部所公告99年度扶養免稅額為每年82,000元，據此計算
      受扶養人每人每月基本生活所需費用約6,833 元，因此聲
      請人主張扶養費每人各4,000 元，2 人共為8,000 元，並
      未逾上開數額，應屬可採。
   5、綜上，聲請人每月生活必要費用應為 12,991 元【計算式
      ： 4,500元+200元+291元+8,000元 ＝ 12,991元】。
（四）綜上所述，以聲請人即債務人99年度每月收入17,000元，
      扣除每月必要支出12,991元後，僅餘4,009 元【計算式：
      17,000元－12,991元＝4,009 元】，與前揭所協商之金額
      7,738 元，尚有差距，實不足以支付該協商款項；聲請人
      雖於100 年1 至3 月短暫有工作，惟收入扣除生活支出，
      亦僅餘7,509  元【計算式：22,000元－12,991元－1,500
      元（多支出宿舍費）＝7,509 元】，仍不足以支付協商金
      額；又依100 年6 月29日修正公布之強制執行法第122 條
      第1 項之規定，債務人依法領取之社會福利津貼、社會救
      助或補助，不得為強制執行。依該條文修正精神觀之，聲
      請人每月領取之殘障津貼4,000 元本不宜計入其收入總額
      ，故如再扣除每月4,000 元之收入，則聲請人每月最多僅
      剩餘約3,000 元。況聲請人目前無工作，雖領有失業補助
      金，然該失業給付期間僅僅6 個月，並非長期穩定之收入
      。是聲請人即債務人主張其有不可歸責於己之事由，致履
      行前揭協商之清償方案顯有重大困難乙節，應可採信。
四、再查，聲請人即債務人於收入不穩定之情況下，仍接受協商
    條件，可見聲請人具有高度還款誠意。況聲請人於 97 年間
    因一度無法還款而與最大債權銀行協商，並變更還款協商條
    件，其自95年5 月起繳納至99年初始因無力負擔而毀諾，足
    認其已盡相當之還款努力。又依聲請人之弟弟即證人戴錦生
    於100 年7 月7 日訊問時所述：「（法官：聲請人魯味生意
    做的好不好？）剛開始還可以，但是小孩出世以後，他太太
    還要分心照顧小孩，97年他跟老婆離婚後，整個生活就無法
    維持了，包括他生第2 個小孩之後，小孩也是帶回來給我母
    親養。」、「（法官：後來魯味生意如何？）他離婚後，他
    一個人無法經營，因為他手不方便，當時他隔壁又開了新的
    店，他的手不方便，做事不方便，後來他就收起來了。」、
    「（法官：他沒有做魯味生意後，他如何謀生？）他本來想
    去做比較小的規模的，例如夜市或菜市場的，但是也是做不
    起來，到最後沒辦法就搬回家裡住了，因為他自己在那邊無
    法生活。」、「（法官：現在聲請人沒有在台北上班？）沒
    有，他手這樣工作機會也不大。」等語（本院卷第98、99頁
    ），可知聲請人係因右手掌殘障，找工作不易，且因與配偶
    離婚，自己無法繼續經營小吃店，而造成收入減少，生活陷
    入困頓，又須獨自扶養2 個未成年子女，致所約定之協商償
    還金額超過其能力負擔，其客觀收入不足以長期持續依協議
    償還，並非因協議後故意浪費或其他不利償還之行為，足認
    聲請人與金融機構協商成立之償還協議，係因不可歸責於聲
    請人之事由，致履行顯有重大困難無疑。此外，本件又查無
    聲請人即債務人有消債條例第6 條第3 項、第8 條或第46條
    各款所定駁回更生聲請之事由存在，則其聲請更生，於法尚
    無不符，應予准許。
五、末按法院裁定開始更生或清算程序後，得命司法事務官進行
    更生或清算程序，消債條例第16條第1項前段定有明文，本
    件更生之聲請，業經本院裁定准許開始更生程序，爰依前揭
    規定，命司法事務官進行本件更生程序，爰裁定如主文。
中    華    民    國   100    年    7     月    21    日
                民事第二庭    法  官  曾文欣
以上為正本係照原本作成。
本件不得抗告。
本裁定已於100年7月21日16時公告。
中    華    民    國   100    年    7     月    21    日
                              書記官  蘇姵容